臺灣臺南地方法院家事判決　　　　　　　94年度家訴字第25號
原　　　告　甲○○○
訴訟代理人　曾仁勇律師
被　　　告　丙 ○ ○
　　　　　　乙 ○ ○
　　　　　　丁 ○ ○
右當事人間請求分割遺產事件，本院於民國94年10月24日言詞辯
論終結，判決如左：
    主      文
兩造公同共有被繼承人陳盤所遺坐落台南縣善化鎮○○段2691地
號、地目田、面積2750平方公尺土地， 應分割如附圖所示：A部
分面積1031平方公尺由被告丙○○取得，B部分面積344平方公尺
由原告甲○○○取得， C部分面積1031平方公尺由被告乙○○取
得，D部分面積344平方公尺由被告李丁○○取得。
兩造公同共有被繼承人陳盤所遺門牌號碼台南縣善化鎮胡厝里百
二甲4之2號房屋分歸被告乙○○單獨取得。
兩造公同共有被繼承人陳盤所遺新台幣816473元，分由原告甲○○○取得新台幣577767.5元，由被告丙○○取得新台幣120559.5
元，由被告乙○○取得新台幣77959.5元， 由被告李丁○○取得
新台幣40186.5元。
訴訟費用由被告丙○○負擔8分之3，被告乙○○負擔8分之3，被
告李丁○○負擔8分之1，其餘由原告負擔。
    事實及理由
壹、原告主張：
  一、附表所示財產係兩造之被繼承人陳盤所有，陳盤於民國九
      十一年一月十二日七故，兩造均為其繼承人，其遺產原本
      應由原告甲○○○（被繼承人之配偶）、被告丙○○、乙○○及李丁○○（依序為被繼承人之次男、參男及長女，
      長男陳信利於年８月日生，年５月１日死亡絕嗣）
      等四人共同繼承，每人原應繼分各為四分之一惟被告丙○○、乙○○以陳盤生前曾委任訴外人王相懿書立代筆遺囑
      ，其內記載；座落台南縣善化鎮○○段2691號土地（如附
      表所示，以下簡稱系爭土地），於本人（陳盤）將來去世
      後，歸次子丙○○、三子乙○○二人共同繼承，至於女充
      丁○○則不得要求繼承任何財產，因丁○○已向本人取得
      超過丙○○、乙○○二人可繼承之財物等語。而持上開遺
      囑於九十一年四月二十三日辦畢系爭土地之分別共有之繼
      承登記，由被告丙○○、乙○○取得各二分之一應有部分
      。嗣被告丙○○、乙○○又於九十一年六月二十六日協議
      分割系爭土地，將系爭土地分割為同段2691地號及2691-2
      地號，前者歸被告丙○○單獨所有，後者歸被告乙○○單
      獨所有。
  二、嗣被告李丁○○以繼承權被侵害為由，訴請被告丙○○、
      陳德，被告丙○○、乙○○二人於九十一年四月二十三日
      所辦畢之繼承登記，及於九十一年六月二十六日所辦畢之
      共有物分割登記均應予以塗銷；目前業由被告李丁○○申
      請辦畢回復所有權登記及公同共有之繼承登記。
  三、按配偶與直系血親卑親屬同為繼承時，其應繼分與他繼承
      人平均；直系血親卑親屬及配偶之特留分均為其應繼分二
      分之一；遺囑人於不違反關於特留分規定之範圍內，得以
      遺囑自由處分遺產；分別為民法第一千一百三十八條第一
      款、第一千一百四十四條第一款、第一千二百二十三條第
      一款、第三款及第一千一百八十七條定有明文·經查，鈞
      院上開判決既認陳盤生前委任訴外人王相懿書立之代筆遺
      囑有效，僅係侵害原告及被告李丁○○之特留分，業為兩
      造所不爭執；是就陳盤生前之遺產，即如財政部台灣省南
      區國稅局遺產稅核定通知書所載之遺產，兩造原應繼分均
      為四分之一；故依法原告與被告李丁○○之特留分均為應
      繼分之二分之一即各應繼承如附表所示遺產之八分之一；
      而被告丙○○、乙○○應繼承遺產各八分之三。
  四、按繼承人有數人時，在分割遺產前，各繼承人對於遺產全
      部為公同共有，再按繼承人得隨時請求分割遺產，但法律
      另有規定或契約另有訂定者，不在此限，民法第一千一百
      五十一條、第一千一百六十四條分別定有明文。依此，繼
      承人如欲終止其間之公同共有關係，惟有以分割遺產之方
      式為之，又將遺產之公同共有關係終止改為分別共有關係
      ，性質上屬分割遺產方法之一（最高法院七十四年台上字
      第二五六一號判例、八十二年台上字第七四八號判決參照
      ）。查本件被繼承人陳盤之遺產既未經兩造訂定契約約定
      不得分割，亦無法律規定不得分割，原告
  五、次按民法第一千一百六十四條所定之遺產分割，係以遺產
      為一體，整個的為分割，而非以遺產中個個財產之分割為
      對象，亦即遺產分割之目的在遺產公同共有關係全部之廢
      止，而非個個財產公同共有關係之消滅。又遺產分割既以
      消滅遺產公同共有關係為目的，故除被繼承人以遺囑禁止
      繼承人分割之遺產及共同繼承人以契約約定禁止分割之遺
      產外，應以全部遺產整體分割，不能以遺產中個個財產為
      分割之對象（最高法院八十六年台上字第一四三六號及八
      十四年度台上字第二四一○號民事判決要旨足資參照）。
      即本件如附表所示遺產內容之土地、房屋及存款均屬民法
      第八百二十四條之「原物」，且所謂應繼分或特留分係各
      繼承人對於遺產之一切權利義務，所得繼承之比例，並非
      對於個別遺產之權利比例，因此分割遺產並非按照應繼分
      或特留分之比例逐筆分配土地、房屋及存款，而應整體考
      量定適當之分割分法。
  六、經查，本件遺產中，座落台南縣善化鎮○○段2691地號系
      爭土地西側早於83年間起，即有被告丙○○所有房屋一棟
      ，並居住使用， 門牌台南縣善化鎮○○里○○路123號，
      此有台南縣稅捐稽徵處總處房屋稅籍証明書可稽，故有加
      以保留之必要，是系爭土地按兩造上揭之應繼分及特留分
      比例，以如附表及附圖所示之方法分割，即A部分面積103
      1.25平方公尺歸被告丙○○取得，B部分面積343.75 平方
      公尺歸原告甲○○○取得，C部分面積1031.25平方公尺歸
      被告乙○○取得，D部分面積34375平方公尺歸被告李丁○○取得，最符合系爭土地目前之使用情形及兩造之利益。
      另如附表遺產中房屋部分，門牌台南縣善化鎮胡厝里百二
      甲4-2號，現值僅42,600元， 目前由被告乙○○居住使用
      ，而被告丙○○住於同鎮○○路123號， 被告李丁○○則
      居於高雄市○○區○○街428號， 故應歸被告乙○○取得
      較為適當；存款部分，即台南縣善化鎮農會存款二筆，即
      76,473元、740,000元，合計816,473元，依法應先予扣除
      原告之前所支出之喪葬費347,833元及遺產稅189,748元共
      537,581元予原告取得，存款餘額278,892元再加計上開遺
      產房屋部分現值42,600元，合計321,492元， 以計算兩造
      應有部分金額 （即原告特留分1/8、被告丙○○、乙○○
      應繼分各3/8、李丁○○特留分1/8）；是遺產中房屋及存
      款部分，應依如附表所示之分割分法，房屋歸被告乙○○
      全部取得； 存款部分由原告取得577,767.5元，由被告丙○○取得120,559.5元， 由被告乙○○取得77,959.5元，
      由被告李丁○○取得40,186.5元，洶屬允洽（計算方式詳
      如附表之說明欄）。
  七、請求判決如後之附表所示：【原告附表】
    (一)土地部分：
  ┌────┬────┬──────┬─────────┐
  │土地坐落│面    積│　核定價額　│　分　割　方　法　│
  │　　　　│平方公尺│　(新台幣)　│            　　　│
  ├─  ──┼────┼──────┼─────────┤
  │台南縣善│ 2750   │15,675,000元│如附圖所示之(一)A　 │
  │化鎮曾文│　　　　│　　　　　　│部分面積1031平方  │
  │段2691地│　　　　│　　　　　　│公尺由被告丙○○  │
  │　　　　│　　　　│　　　　　　│取得，(二)B部分面積 │
  │　　　　│　　　  │　　　　　　│344平方公尺由原   │
  │　　　　│　  　　│　　　　　　│告甲○○○取得，  │
  │　　　　│　　　　│　　　　　　│(三)C部分面積1031   │
  │　　　　│　　　　│　　　　　　│平方公尺由被告陳  │
  │　　　　│　　　　│　　　　　　│德模取得，(四)D部分 │
  │        │        │            │面積344平方公尺由 │
  │        │        │            │被告李丁○○取得  │
  └────┴────┴──────┴─────────┘
    (二)房屋部分（未保存登記）：
  ┌────────┬────┬─────┬──────┐
  │門　牌　號　碼　│遺產範圍│ 核定價額 │分 割 方 法 │
  │　　　　　　　　│        │ (新台幣) │            │
  ├────────┼────┼─────┼──────┤
  │台南縣善化鎮胡厝│全部    │ 42,600元 │由被告乙○○│
  │里百二甲4－2號　│　　　　│　　　　　│單獨全部取得│
  └────────┴────┴─────┴──────┘
    (三)存款部分：
  ┌───┬─────┬───────────────┐
  │名　稱│金      額│分 　　  割 　  　方　  　　法│
  ├───┼─────┼───────────────┤
  │台南縣│ 816,473元│(一)原告甲○○○取得577,767.5元 │
  │善化鎮│（新台幣）│(二)被告丙○○取得120,559.5元。 │
  │農會  │          │(三)被告乙○○取得77,959.5元。  │
  │      │ 　　　　 │(四)被告李丁○○取得40,186.5元。│
  └───┴─────┴───────────────┘
      原告附表說明：
    上開存款應先扣除原告先行支付之喪葬費及遺產稅
      537,581元歸原告取得後，餘額278,892元再加計第二項房
      屋現值42, 600元，合計321,492元，以計算兩造應有部分
      分配額。
    原告特留分l/8，應分配40,186.5元（321,492XI/8），加
      上支出之喪葬費及遺產稅537,551元，故應取得577,767.5
      元。
    被告丙○○應有部分3/8，故取得120,559.5元（321，492
      X3/8）。
    被告乙○○應有部分3/8，故取得77,959.5元（加上已取得
      房屋現值42,600元，合計120,559.5元）
    被告李丁○○特留分1/8，故取得40,816.5元（321,492xl/
      8）　。
貳、被告抗辯：
參、被告丁○○抗辯：
  一、「遺囑人於不違反關於特留分規定之範圍內，得以遺囑自
      由處分遺產。」為民法第一千一百八十七條所規定，亦即
      被繼承人以遺囑處分遺產時，不得違反特留分之規定，反
      之，遺囑未處分之遺產，應依民法第一千一百三十八條之
      規定，以繼承人之應繼分（答辯人為四分之一）繼承遺產
      。然觀之原告所列附表房屋部分及存款部分：因被繼承人
      陳盤未以遺囑處分，因而答辯人應有應繼分之一，而原告
      僅列八分之一，顯有未洽。
  二、依民法第一千一百六十四條規定：「繼承人得隨時請求分
      割遺產，．．．。」及考量遺產中房屋部分即門牌號碼：
      台南縣善化鎮胡厝里百二甲４－２號房屋全部一棟為父親
      即被繼承人陳盤所遺留之唯一建物，應由所有繼承人保持
      共有，藉以祭祖及追思，是以房屋及存款部分如附表。
  三、被告丙○○、乙○○及答辯人三人同為原告之子女，同對
      原告負有扶養之義務，而丙○○及乙○○已從父親得遺產
      一千多萬元，但願原告就既有之財產能公平分配，不要像
      ：原告於八十四年六月十二日（原因發生日期）將自己所
      有坐落台南縣善化鎮○○○段九七之四五九地號旱地面積
      1758平方公尺，權利範圍全部之土地壹筆贈與蘇淑玲（被
      告乙○○之妻），有土地謄本影本可查，顯有失公平。
  四、請求判決土地分割如原告起訴狀訴之聲明(一)，房屋及存款
      部分如附表，暨訴訟費用由兩造共同分擔。
  五、被告丁○○附表：
    (一)房屋部分：
  ┌─────┬────┬────┬────┬─────┐
  │ 門牌號碼 │面　　積│遺產範圍│核定價額│ 分割方法 │
  │　　　　　│平方公尺│        │ 新台幣 │          │
  ├─────┼────┼────┼────┼─────┤
  │台南縣善化│ 91.80  │全  　部│42,600元│兩造共四人│
  │鎮胡厝里百│        │        │        │各以應繼分│
  │二甲4－2號│        │        │        │4分之1共有│
  └─────┴────┴────┴────┴─────┘
    (二)存款部分：
  ┌────┬──────┬──────────────┐
  │名　　稱│金額(新台幣)│　 分   割　 方　 法        │
  ├────┼──────┼──────────────┤
  │台南縣善│ 816,473元  │扣除喪葬費及遺產稅計 537,581│
  │化鎮農會│            │元，餘278,892元， 由兩造四人│
  │        │            │各以應繼分4分之1一分配。    │
  └────┴──────┴──────────────┘
肆、兩造不爭執之事實：
（一）兩造均係被繼承人陳盤之繼承人。
（二）被繼承人陳盤之遺產有：坐落台南縣善化鎮○○段2691
      地號、地目田、面積2750平方公尺土地、門牌號碼台南
      縣善化鎮胡厝里百二甲4之2號房屋、台南縣善化鎮農會
      存款816,473元。
（三）兩造均同意被繼承人陳盤之遺產先扣除喪葬費及遺產稅合
      計537581元後，再行分割遺產。
伍、形成心證之理由：
  一、按繼承人得隨時請求分割遺產，但法律另有規定或契約另
      有訂定者，不在此限，民法第一千一百六十四條定有明文
      。次按又繼承人有數人時，在分割遺產前各繼承人對於遺
      產全部為公同共有；因繼承於登記前已取得不動產物權者
      ，非經登記不得處分其物權，民法第一千一百五十一條、
      第九百五十九條亦規定甚明。復按繼承人如欲終止其間之
      公同共有關係，惟有以分割遺產之方式為之，又將遺產之
      公同共有關係終止改為分別共有關係，性質上屬分割遺產
      方法之一（最高法院七十四年台上字第二五六一號判例、
      八十二年台上字第七四八號判決參照）。原告主張被繼承
      人陳盤於91年1月12日死亡， 遺有坐落台南縣善化鎮○○段2691地號、地目田、面積2750平方公尺土地、門牌
      號碼台南縣善化鎮胡厝里百二甲4之2號房屋、台南縣善
      化鎮農會存款816,473元之遺產， 而原告甲○○○係被繼
      承人之配偶，被告丙○○、乙○○、丁○○三人均為被繼
      承人之子女，系爭遺產由兩造共同繼承，依法並無不能分
      割之情事，亦未訂立不分割之特約，惟分割方法始終無法
      獲得全體一致之協議等情，業據提出土地登記簿謄本、繼
      承系統表、戶籍謄本為憑，且為被告所不爭執，堪信原告
      此部分之主張為真實。揆諸前揭說明，原告訴請裁判分割
      ，並無不合，應予准許。
  二、經查：
  （一）原告主張兩造均為被繼承人陳盤之繼承人，因被繼承人
        陳盤遺囑侵害原告及被告丁○○之特留分，回復計算結
        果，原告及被告丁○○之應繼分為8分之1，而被告丙○○、乙○○二人之應繼分為8分之3乙節，被告丙○○、
        乙○○二人並不爭執，而被告丁○○認就房屋及現金部
        分，被繼承人陳盤並未以遺囑處分，故就房屋及現金部
        分，被告丁○○應仍有4分之1的應繼分云云，惟為原告
        所否認。查，觀被繼承人陳盤之遺囑載明【……本人陳
        盤現有坐落台南縣善化鎮○○段2691地號、田、2856公
        頃，於本人將來去世後，歸由次子丙○○、三子乙○○
        二人共同繼承，至於女兒丁○○則不得要求繼承任何財
        產，因丁○○已向本人取得超過丙○○、乙○○二人可
        繼承之財物……】等語，被繼承人陳盤之遺囑文義十分
        明確為被告丁○○不得繼承「任何」財產，當然包括房
        屋及現金部分，是被告丁○○此部分抗辯，並不足採，
        堪信原告主張原告及被告丁○○之應繼分為8分之1，而
        被告丙○○、乙○○二人之應繼分為8分之3乙節，為可
        採信。
  （二）被告抗辯原告於84年6月12日 （原因發生日期）將自己
        所有 坐落台南縣善化鎮○○○段97之459地號旱地面積
        1758平方公尺，權利範圍全部之土地壹筆贈與蘇淑玲（
        被告乙○○之妻），且被告丙○○在當時亦拿原告賣土
        地之120萬元去還自己的貸款， 如今依應繼分分割被繼
        承人之遺產，顯有失公平云云。惟查，被告此部分抗辯
        ，均為原告及被告丙○○、被告乙○○所否認，且當時
        係處理原告名下之土地，亦與本件係分割被繼承人之遺
        產無涉。是被告丁○○此部分抗辯，並無理由。
  （三）原告主張兩造公同共有被繼承人陳盤所遺坐落台南縣善
        化鎮○○段2691地號、地目田、面積2750平方公尺土地
        ，應分割如附圖所示：A部分面積1031平方公尺由被告
        丙○○取得，B部分面積344平方公尺由原告甲○○○取
        得，C部分面積1031平方公尺由被告乙○○取得，D部分
        面積344平方公尺由被告李丁○○取得乙節，不僅為兩
        造所同意，且該土地西側早於83年間起，即有被告丙○○所有門牌台南縣善化鎮○○里○○路123號之房屋一
        棟，被告丙○○並居住使用該房屋，依附圖所示方法分
        割，亦符合該土地目前之使用情形及兩造之利益。
  （四）原告主張兩造公同共有被繼承人陳盤所遺門牌號碼台南
　　　　縣善化鎮胡厝里百二甲4之2號房屋，目前由被告乙○○
        居住，分歸被告乙○○單獨所有較適當乙節；雖被告丁○○抗辯該房屋係父親生前所有，應保留共同共有以留
        作祭祀及追思所用云云。查，兩造既已因分割遺產而涉
        訟，欲期兩造共同以該房屋作共同祭祀及追思被繼承人
        之用，恐已不符現實情形；況消滅共有狀態，應為分割
        遺產之目的，被告此部分抗辯，並不足採。又該房屋目
        前既為被告乙○○所居住使用，自以分歸被告乙○○單
        獨所有為較適當。
  （五）原告主張應扣除原告已支付之被繼承人之喪葬費及遺產
        稅共計537581元乙節，既為兩造所不爭執；而門牌號碼
        台南縣善化鎮胡厝里百二甲4之2號之房屋既分歸被告乙○○，其價值自亦應加以計算；是計算基準之現金及房
        屋金額為「000000-000000+ 42600=321492」元， 則計
        算式如下：原告特留分l/8，應分配40186.5元（3214
        92X1/8），加上支出之喪葬費及遺產稅537551元，故應
        取得577767.5元、被告丙○○應有部分3/8，故取得1
        20559.5元（321492X3/8）、被告乙○○應有部分3/8
        ，故取得77959.5元 （加上已取得房屋現值42,600元，
        合計120559.5元）、 被告李丁○○特留分1/8，故取
        得40,816.5元（321492xl/8）。
  （六）綜上所述，本院審酌兩造目前使用現狀、兩造分得遺產
        之價值、各繼承人分得土地之完整性、通行之便利性、
        經濟效用之發揮、土地之利用、兩造之意願，認兩造依
        【兩造公同共有被繼承人陳盤所遺坐落台南縣善化鎮
        ○○段2691地號、地目田、面積2750平方公尺土地，應
        分割如附圖所示：A部分面積1031平方公尺 由被告丙○○取得，B部分面積344平方公尺由原告甲○○○取得，
        C部分面積1031平方公尺由被告乙○○取得，D部分面積
        344平方公尺由被告李丁○○取得。 兩造公同共有被
        繼承人陳盤所遺門牌號碼 台南縣善化鎮胡厝里百二甲4
        之2號房屋分歸被告乙○○單獨取得。 兩造公同共有
        被繼承人陳盤所遺新台幣816473元，分由原告甲○○○
        取得57 7767.5元， 由被告丙○○取得120559.5元，由
        被告乙○○取得77959.5元，由被告李丁○○取得40186
        .5 元。】之方法分割， 尚稱公平合理，爰判決分割被
        繼承人陳盤之遺產如主文第一、二、三項所示。
陸、結論：原告之訴，為有理由，依民事訴訟法第80之1條，判
    決如主文。
中　　華　　民　　國　　94　　年　　11　　月　　7 　　日
                      家事法庭    法　官　王 獻 楠
以上正本係照原本作成。
如對本判決上訴，須於收受判決正本送達後20日內向本院提出上
訴狀，並繳納上訴費及附具繕本。
中　　華　　民　　國　　94　　年　　11　　月　　7 　　日
                                  書記官　蘇 玲 錦
